臺灣臺北地方法院民事判決　　　　　　　　　　　九十二年度重訴字第一二五四號
　　　原　　　告　丙○○
　　　訴訟代理人　楊金順律師
　　　複代理人　　游朝義律師
　　　被　　　告　台北市政府
　　　法定代理人　乙○○
　　　訴訟代理人　丁○○律師
　　　　　　　　　甲○○律師
　　　複代理人　　張勝傑律師
右當事人間回復原狀等事件，本院於中華民國九十三年二月十三日言詞辯論終結，判
決如左：
    主    文
被告應給付原告新台幣壹佰柒拾柒萬陸仟捌佰肆拾元，及自民國九十二年七月二十二
日起至清償日止，按年息百分之五計算之利息。
原告其餘之訴駁回。
訴訟費用由被告負擔十分之一，餘由原告負擔。
本判決第一項於原告以新台幣陸拾萬元供擔保後，得假執行，但被告如以新台幣壹佰
柒拾柒萬陸仟捌佰肆拾元為原告預供擔保後，得免為假執行。
原告其餘假執行之聲請駁回。
    事    實
甲、原告方面：
一、聲明：
（一）被告應將坐落台北市○○區○○段一小段四四八之二地號土地上如附圖所示甲
      部分之道路、乙部分之機房、丙部分之隧道上水溝及走道、丁部分之隧道內道
      路拆除，並返還土地予原告。
（二）被告應給付原告新台幣（下同）二千二百六十五萬四千八百元及自起訴狀繕本
（三）願供擔保，請准宣告假執行。
二、陳述：
Ａ、程序部分：
    按訴訟事件是否屬普通法院之權限，應以原告起訴主張為訴訟標的之法律關係，
    是否屬私法上爭執為斷，本件原告係依民法第七百六十七條規定起訴請求被告拆
    除設置於原告土地上之設施及返還土地，並依民法第一百七十九條、第一百八十
    四條規定請求被告返還相當於租金之利益及賠償相當於租金之損害，為私法案件
    ，普通法院自有審判權。
Ｂ、實體部分：
（一）原告所有坐落台北市○○區○○段一小段四四八之二地號之土地，依都市計畫
      係屬文山區景美二十八號公園預定範疇內，惟被告非經徵收，亦未經原告同意
      ，逕行將系爭土地開挖成懷恩隧道、搭蓋機房及供做辛亥路五段道路用地。經
      原告屢次催請被告依法徵收或協議價購，均無結果。系爭土地既未經被告徵收
      ，則無論是否屬都市計劃保留地，於徵收前即為私有土地甚明。被告未經原告
      同意逕行占用原告有所系爭土地如附圖所示甲、乙、丙、丁部分，開挖成懷隧
      道、搭蓋機房、供作辛亥路五段之道路用地及開闢成隧道上水溝及走道，核被
      告所為顯無權占有原告土地，原告自得依民法第七百六十七條規定，請求被告
      拆除地上物並返還土地。
（二）被告無權占有原告系爭土地並於其上設置設施開闢道路，係早於民國六十六年
      之前，且懷恩隧道開通使用迄今已逾二十年，亦為眾所週知之事實。而系爭土
      地雖編為公共設施保留地，但僅限制原告之使用範圍，非謂政府機關或第三人
      即得為無權占有。被告占有原告系爭土地並於其上設置設施開闢道路，顯無法
      律上之原因而受有免於支付相當於租金費用之利益，並致原告受損害，依民法
      第一百七十九條規定，自得請求被告返還該相當於租金之利益。依台北市古亭
      地政事務所土地複成果圖所示，被告共占用原告系爭土地之面積計為八一二平
      方公尺，依土地法第一百零五條準用同法第九十七條第一項之規定，以系爭土
      地公告地價百分之十計算，則被告應返還原告相當於租金之利益或相當於租金
      之損害為二千二百六十五萬四千八百元。又不當得利請求權本有十五年之時效
      ，原告請求相當於租金利益之返還，僅其利益以租金之方式計算，其本身並非
      租金，故無短期時效之適用。另被告無權占有原告系爭土地並於其上設置設施
      開闢道路之行為，亦顯係故意不法侵害原告權利，並致原告受有相當於租金之
      損害，依民法第一百八十四條第一項規定，原告亦得請求被告賠償相當於租金
      之損害。前兩項請求權為選擇合併，請擇一為有利之判決。
（三）被告施築系爭道路、機房及隧道上方之水溝及走道等於原告所有之土地上，並
      無成立公用地役關係，實為無權占有：
  １、原告申請徵收土地事件，因不服被告工務局新建工程處九十年三月二十五日北
      市工新配字第九○六○五五七○○○號函所為處分，提起訴願，被告工務局新
      建工程處於九十年四月二十三日所提出之訴願答辯書理由一中，已自承「本件
      系爭土地確為文山（景美）二十八號公園保留地，與上開供公眾通行之既成道
      之形式要件似未盡相符」，既非屬既成道路，則與是否符合司法院大法官會議
      釋字第四○○號理由書中之三點形式要件無涉，而不應成立公用地役關係。
  ２、原告所有系爭土地，其都市計畫使用分區係屬「綠地用地」，屬文山（景美）
      二十八公園保留地，本非供公眾通行之使用，乃因被告依都市○○道路條例修
      築後始作為供公眾通行之道路，故系爭土地作為供公眾通行使用之道路，係依
      法修築而成與時效而形成之既成道路不同，並無公用地役關係存在。
  ３、系爭土地並無供通行之必要，被告開築系爭道路、隧道等僅為供通行之便利，
      且年代尚未久遠，與公用地役關係之要件不符。
  ４、縱被告施築之系爭道路現已成為既成道路而成立公用地役關係，亦僅指附圖甲
      及丁部分，不含乙部分之機房及丙部分之隧道上水溝及走道，其既非因供公眾
      通行使用而成立之既成道路，自無公用地役關係存在，原告自得主張其屬無權
      占有而請求被告拆除乙、丙部分之地上物返還土地。
  ５、系爭土地既未經徵收，仍為私人保留，則土地所有權人仍保有其所有權能，依
      最高法院八十四年台上字第二一五三號判決意旨，原告對於無權占有其土地者
      ，仍得行使民法第七百六十七條之物上請求權，請求無權占有者返還土地，僅
      在公法上其所有權之行使應受不得違反供公眾通行目的及不許擅自圍堵已成之
      道占或變更作建築地之限制而已。
（四）原告提起本件訴訟並非權利濫用：
  １、系爭土地地多年來幾經原告申請徵收未果，然系爭土地上，卻遭被告興建懷恩
      隧道達二十餘年，顯與土地法第二百三十一條相悖。被告先違法於系爭土地上
      修築道路在先，嗣又不願徵收原告所有被占用之土地，原告迫於無奈，提起本
      件訴訟，以保自身權益，並無權利濫用。
  ２、如附圖所示乙部分之機房、丙部分之隧道上水溝及走道，雖被告抗議屬市區道
      路條例第三條第二款規定之附屬工程，若經拆除將對當地眾多居民安全及往來
      通行利益造成損害，惟系爭乙、丙部分土地本屬遭被告無權占用，原告依法自
      得請求拆除及返還，至於因拆除及返還後影響居民安全及通行利益，則屬被告
      自行設法補救，非原告須為此項公益而作犧牲。
三、證據：提出土地登記簿謄本、台北市政府函文、被告將系爭土地開挖成懷恩隧道
    之照片，被告於系爭土地搭蓋機房之照片、被告將系爭土地供做辛亥路五段道路
    用地之照片、催告函影本、台北市08907年期文山區○○段○○段公告現值及公
    告地價表乙份、航照套繪圖暨地圖影本等件為證。行政法院四十六年判字第三九
    號、釋字第四○○號、最高法院七十一年台上字第七三七號、臺灣臺北地方法院
    九十年重訴字第三○二○號判決、行政法院四十五年判字第八號、內政部八十五
    年十一月二十八日台內地字第八五一一三五二號函、台北高等行政法院九十年度
    訴字第六四○四號判決等件為證。
乙、被告方面：
一、聲明：
    原告之訴駁回，並陳明如受不利判決願預供擔保請准宣告免為假執行。
二、陳述：
Ａ、程序部分：
    本件原告起訴所主張之事實，乃以系爭土地為都市計劃保留地中之公園預定地，
    而被告未經徵收，即於系爭土地開挖隧道，並設置機房，而依民法第七百六十七
    條請求被告返還系爭土地。惟按主管機關變更都市計畫，係公法上之單方行政行
    為，如直接限制一定區域內人民之權利、利益或增加其負擔，即具有行政處分之
    性質，應提起訴願或行政訴訟以資救濟。此時，人民即不得再依民法第七百六十
    七條對於已成為公共設施保留地之土地主張所有物返還請求權。原告提起本件訴
    訟，乃在爭執關於都市計劃保留地，行政機關是否應先辦理徵收，予以補償，才
    能依計劃使用土地，而此等爭議，實屬公法上之爭議而非私權之爭執，不屬普通
    法院審判權限之案件。
Ｂ、實體部分：
（一）被告並非無權占有：
      系爭土地已依都市計畫法劃為公共設施保留地，被告依公共設施目的使用，且
      系爭土地已成立公用地役關係，並非無權占有。
（二）被告施築系爭道路、機房及隧道上方之水溝及走道等於原告所有之土地上，成
      立公用地役關係：
      按公用地役關係乃私有土地而具有公用物性質之法律關係，與民法上地役權觀
      念有間，久為我國法制所承認。本件系爭土地上之使用情形除道路外，尚有機
      房、隧道上方之水溝及走道、機房、隧道上方之水溝及走道雖非道路之本身，
      然依市區道路條例第三條第二款之規定，該等設備顯屬道路旁之附屬工程。系
      爭懷恩隧道自六十六年間興建以來，至原告提起本件訴訟止，業已供公眾通行
      或因輔助道路供公眾通行之目的而繼續存在達二十餘年，且均未有系爭土地之
      所有權人阻止之情事，系爭道路及機房、水溝等設備又係其坐落土地之重要成
      分，是參諸改制前行政法院四十六年判字第三十九號判例及司法院大法官會議
      釋字第四○○號解釋，系爭道路機房、水溝等設備縱有占用原告所有之系爭土
      地部分，亦應認已有公用地役關係之存在。
（三）原告本件請求顯有權利濫用：
  １、本件系爭土地為依都市計畫指定之公共設施保留地，原告就系爭土地之使用，
      依法受限制，而系爭機房、隧道上方之水溝及走道雖非道路之本身，然依市區
      道路條例第三條第二款之規定，該等設備顯屬道路旁之附屬工程，該附屬工程
      係為隧道排水及照明等需求而設置，一旦拆除系爭隧道上方因無法排水，其土
      石難免崩塌，而造成懷恩隧道無法通行使用，故系爭機房與隧道上方水溝等與
      懷恩隧道之使用實有相互依存之關係。
  ２、再者，系爭土地已成既成道路，懷恩隧道又非位於偏遠地區，乃聯絡台北市區
      與木柵地區○○○道路，是縱系爭道路、機房、水溝等設備拆除，原告亦無法
      任意使用，易言之，系爭道路、機房、水溝等設備拆除後，對於當地眾多居民
      安全及來往通行利益造成之損害，遠逾原告個人取回系爭土地所生之利益，本
      件原告之請求顯屬權利之濫用。
（四）原告依民法第一百七十九條主張相當於租金之不當得利，並無理由：
  １、系爭土地為都市計畫之公共設施保留地，則被告依都市計畫使用系爭土地，乃
      有合法之權，並非無法律個原因而受利益。
  ２、系爭土地已具有公用地役關係之事實，依行政院四十五年判字第八號判例，及
      內政部八十五年十一月二十八日台內地字第八五一一三五三號函釋，被告使用
      系爭土地難謂無法律上之原因。
  ３、因系爭土地係供公眾通行之用，被告未受有利益，且依原告主張被告係未經徵
      收而使用，故被告非依租賃關係使用系爭土地，原告以相當於租金來不當得利
      ，並無理由。
  ４、原告未證明原有依公共設施保留地之限使用該土地之計劃，未受有損害。
  ５、縱被告有不當得利，依不當得利之法則請求返還不當得利，其得請求之範圍，
      應以對方所受利益為度，非以請求人所受損害若干為準，原告請求不當得利而
      以其主張之損害作為被告應返還不當得利之範圍，且以公告現值為計算基準，
      與法不合，其以地價百分之十之上限請求，亦屬過高，且其超逾五年部分之請
      求，亦已罹於時效消滅。
（五）原告依民法第一百八十四條第一項前段請求賠償相當於租金之損害，亦無理由
      ：
  １、原告未證明被告有何故意過失，及被告行為與其損害間有因果關係。
  ２、被告係基於都市計畫法使用系爭土地，並非不法侵害原告之土地所有權。
  ３、系爭土地之使用係屬行政機關之行政事實行為，原告若欲請求損害賠償，亦應
      依循國家賠償法所規定之程序為之。縱認原告得依民法第一百八十四條第一項
      前段請求，其請求權亦已逾二年之時效。
（七）綜上，原告所有系爭土地固有部分為被告所管領使用，惟系爭土地已屬公共設
      施保留地，又存有公用地役關係，且原告請求拆除系爭道路、機房、水溝等設
      備利益極少，而他人及國家社會所受之損害甚大，其請求顯有權利濫用之情形
      ，從而，原告主張被告應將於系爭土地上興築之道路及設施拆除，將土地返還
      ，並賠償其損害及返還不當得利，皆屬無據。
三、證據：提出釋字第三三號、被告九十年六月六日府訴字第九○○六○五一○○號
    訴願決定書影本、
    理    由
甲、程序方面：
    按訴訟事件是否屬於普通法院之權，應以原告起訴主張為訴訟標的之法律關係，
    是否私法上爭執為斷，最高法院八十五年台抗字第十九號裁定意旨參照。本件原
    告係依民法第七百六十七條規定請求被告拆除設置於其土地上之設施及返還土地
    ，並依民法第一百七十九條、第一百八十四條規定請求被告返還相當於租金之不
    當得利及賠償相當於租金之損害，有原告起訴狀在卷可稽。原告既非依公法之規
    定主張被告應徵收而未徵收系爭土地或請求徵收補償費，而係依民法規定之私法
    上請求權提起本件訴訟，本院自有審判權，合先敘明。
乙、得心證之理由：
一、本件原告主張：坐落都市計畫係屬文山區景美二十八號公園預定地範疇內之台北
    市○○區○○段一小段四四八之二地號之土地，為其所有，被告未予徵收且未經
    其同意，逕行占用原告所有上開土地並以甲部分供作辛亥路五段道路用地，乙部
    分搭蓋機房、丙部分闢為隧道上水溝及走道、丁部分開挖成懷恩隧道，致原告無
    法使用系爭土地，雖經原告屢次催請被告循合法途徑徵收或協議價購，均無結果
    等情，為此依民法第七百六十七條前段、第一百七十九條及第一百八十四條第一
    項規定，求為命被告將如附圖所示甲部分之道路、乙部分之機房、丙部分之隧道
    上水溝及走道、丁部分之隧道內道路拆除，返還土地予原告，並給付原告相當於
    租金之不當得利或損害二千二百六十五萬四千八百元及自起訴狀繕本送達翌日即
    九十二年七月二十二日起至清償日止按年息百分之五計付利息之判決。
二、被告則以：系爭土地既經指定為都市計劃之公共設施保留地，原告關於系爭土地
    之權利即受有一定限制，不得主張所有物返還請求權，且系爭土地上經施築道路
    、隧道、機房及隧道上方之水溝及走道後，已成立公用地役關係，而既成道路依
    內政部八十五年一月二十八日台內地字第八一一三五三號函釋，如因公眾通行之
    需要，得為必要之改善及維護，被告被告依公共設施目的使用系爭土地，並非無
    權占有，亦難謂無法律上之原因，況系爭土地供公眾通行，其受益者為通行之社
    會大眾，並非被告，原告未證明原有依公共設施保留地之限使用該土地之計劃，
    未受有損害。原告依民法第一百七十九條規定請求被告給付相當於租金之不當得
    利，並無理由。縱被告有不當得利，原告以公告現值為計算基準，與法不合，其
    以地價百分之十之上限請求，亦屬過高，且其超逾五年部分之請求，亦已罹於時
    效消滅。又被告係依都市計畫法使用系爭土地，並非不法侵害原告之所有權，原
    告縱受有損害，亦應循國家賠償法所規定之程序為之，原告主張被告應負民法侵
    權行為損害賠償責任，亦有未合，且其請求權亦已罹於時效消滅等語，資為抗辯
    。
三、本件原告主張坐落都市計畫係屬文山區景美二十八號公園預定地範疇內之台北市
    文山區○○段○○段四四八之二地號之土地，為其所有，被告未經徵收且未經其
    同意，逕行占用原告上開土地並以甲部分供作辛亥路五段道路用地，乙部分搭蓋
    機房、丙部分闢為隧道上水溝及走道、丁部分開挖成懷恩隧道，雖經催請被告循
    合法途徑徵收或協議價購，均無結果等事實，業據其提出土地登記簿謄本、八十
    九年十一月七日台北市政府工務局新建工程處函影本、照片七紙影本、陳情書影
    本等件為證（見本院卷第十頁至第十八頁），並經本院履勘現場製有勘驗圖並囑
    託台北市古亭地政事務所派員測量明確，製有土地複丈成果圖乙份在卷可稽（見
    本院卷第四十五頁至第四十九頁、第五十二頁至第五十三頁），復為被告所不爭
    ，自堪信為真實。又原告主張被告未經其同意擅自無權占有系爭土地修築上開設
    施，應將如附圖所示甲部分之道路、乙部分之機房、丙部分之隧道上水溝及走道
    、丁部分之隧道內道路拆除，並返還土地予原告，並給付原告相當於租金之不當
    得利或損害金二千二百六十五萬四千八百元及遲延利息。則為被告所否認，並以
    前開情詞置辯。故本件應分就下列各項探討之：１、被告於系爭土地上修築道路
    、隧道、機房、隧道上方水溝及走道，是否為無權占有或妨害原告所有權之行使
    ，２、系爭土地上之上開設施，有無成立公用地役關係，及３、原告之請求有無
    權利濫用之情形，暨４、原告得否請求相當於租金之不當得利損害？經查：
（一）被告於系爭土地上修築道路、隧道、機房、隧道上方水溝及走道，是否為無權
      占有？
  １、查系爭坐落台北市○○區○○段一小段四四八之二地號之土地，為原告所有，
      被告未經原告同意，亦未經徵收，逕行將附圖所示甲部分闢供辛亥路五段道路
      用地，乙部分搭蓋機房、丙部分闢為隧道上水溝及走道、丁部分開挖成懷恩隧
      道，為兩造所不爭，原告主張被告無占用系爭土地之合法權源，應堪信取。
  ２、被告雖以系爭土地已依都市計畫法為公共設施保留地，其係依公共設施目的使
      用，且系爭土地已成立公用地役關係，辯稱其並非無權占有云云，惟按「修築
      市區道路所需土地，得依法徵收之」、「需用土地人應俟補償地價及其他補償
      費發給完竣後，方得進入被徵收土地內工作。但水利事業，因公共安全急需先
      行使用者，不在此限」，市區道路條例第十條、土地法第二百三十一條分別定
      有明文，故政府機關需用土地修築道路時，應依法徵收需用之土地，並除係水
      利事業而因公共安全急需使用者外，須俟徵收之補償地價及其他補償費發給完
      竣後，始可進入被徵收之土地內工作。本件被告未經完成徵收程序發給補償費
      ，亦未經原告同意，即占有系爭土地修築道路，自難謂有合法占用之權源。
  ３、被告又辯稱系爭土地供公眾通行使用已二十餘年，已成立公用地役關係，依行
      政法院四十五年第八號判例及內政部八十五年十一月二十八日（八五）台內地
      字第八五一一三五三號函意旨，其非無權占有云云。按「既成道路符合行政法
      院四十五年第八號判例存在公用地役關係時，於政府尚未按計畫依法徵收前，
      如因公眾通行之需要，得為必要之改善與維護」，固經內政部於八十五年十一
      月二十八日以（八五）台內地字第八五一一三五三號函釋在案（見本院卷第一
      三三頁），惟查系爭土地原為一片綠地，並無道路經過，係經被告修築成道路
      、隧道後始供公眾通行之用，為兩造所不爭，則於被告占有之初，系爭土地上
      並無存在有公用地役關係，被告未經徵收且未經原告同意即為占有，核與就已
      存在公用地役關係之土地，於徵收前因公眾通行之需要，為必要之改善及維護
      之情形，尚屬有間。被告於占有使用系爭土地前，系爭土地上既未存在有公用
      地役關係，被告以之抗辯其有合法權源自始占用系爭土地，自非可取。
（二）系爭土地上有無成立公用地役關係？
  １、按「公用地役關係乃私有土地而具有公用物性質之法律關係，與民法上地役權
      觀念有間，久為我國法制所承認；既成道路成立公用地役關係，首須為不特定
      之公眾通行所必要，而非僅為通行之便利或省時；其次，於公眾通行之初，土
      地所有權人並無阻止之情事；其三，須經歷之年代久遠而未曾中斷。所謂年代
      久遠雖不必限定其期間，但仍應以時日長久，一般人無復記其確實之起始，僅
      能知其梗概為必要」，業經法院大法官會議釋字第四００號解釋之解釋理由書
      解釋在案。又既成道路之土地，究須經公眾通行達若干年代，始足取得公用地
      役關係，司法院釋字第四○○號解釋理由僅謂「應以時日久遠」，而未指明確
      切年代。於此，即應類推適用民法第七百七十二條、第七百六十九條及第七百
      七十條規定，為認定公用地役關係取得時效之年限。最高行政法院九十二年判
      字第一一二四號判決意旨參照。
  ２、本件被告係於民國六十六年間於系爭土地上闢建辛亥路五段及懷恩隧道等設施
      ，業經原告援引台北市政府工務局新建工程處函所陳明，並有台北市政府工務
      局新建工程處八十九年十一月七日北市工新配字第八九六二四四一一○○○號
      函影本在卷可稽（見本院卷第十二頁、第六十三頁），是原告所有系爭土地如
      附圖甲部分所示辛亥路五段道路用地、及丁部分所示懷恩隧道用地，業已和平
      繼續供公眾通行逾二十年，揆諸上開大法官會議解釋及行政法院判決意旨，應
      認已有公用地役關係存在。又按道路之排水溝渠、護欄、涵洞、緣石、欄路石
      、擋土牆、路燈及屬於道路上之各項標誌、號誌、設備等，為市區道路附屬工
      程，市區道路條例第三條第二款定有明文。被告於系爭土地上之興建之機房、
      隧道上方之水溝及走道，雖非懷恩隧道之主體建築，惟依上開條文規定，應屬
      輔助懷恩隧道供公眾通行功能目的之道路附屬工程，且其係為隧道排水及照明
      等需求而設置，一旦拆除系爭隧道上方因無法排水，恐有土石崩塌致懷隧道無
      法通行使用之危險，應認與懷恩隧道之使用上有不可或缺相互依存之關係，其
      既已和平繼續供輔助懷恩隧道供公眾通行之用逾二十年，亦應已有公用地役關
      係存在。系爭土地供作道路、隧道、機房、隧道上之水溝及走道等既已逾二十
      年，原告以系爭土地供作公眾通行之用之時日未久，不成立公用地役關係云云
      ，並無可取。
  ３、原告雖又以系爭土地係經被告闢為隧道、道路之後，始供公眾通行使用，而非
      供公眾通行使用後始闢為隧道、道路，主張應不成立公用地役關係云云。查系
      爭土地於被告修築道路、隧道、機房等設備前，固非自始即供不特定之公眾通
      行使用，惟所有既成道路之土地均非自始即以供公眾通行使用之目的而存在，
      而皆有其作為公眾通行使用之起始時點，故土地是否成立供公眾通行使用之公
      用地役關係，應係以其有無作為供公眾通行使用之狀態，供公眾通行使用時間
      之久暫，及供通行之初土地所有權人有無阻止，為判斷標準，而非以修築道路
      前即已供公眾通行為必要，本件系爭土地上存在上開道路、懷恩隧道供公眾通
      事使用，及機房、隧道上方之水溝及走道等輔助懷恩隧道供公眾通行功能目的
      之道路附屬工程供公眾通行使用均已逾二十年，已具有公用物性質，且於修築
      及通行之初，土地所有權人即原告等亦均未阻止，或為反對之表示，自應已有
      公用地役關係存在。原告以其修築道路之前非供公眾使用，主張不成立公用地
      役關係，應無足取。
  ４、原告又主張被告於系爭土地修築道路、隧道等僅為公眾通行之便利，而非有供
      公眾通行所必要，不成立公用地役關係云云。惟無通行之必要本為相對之概念
      ，只要未經此通行須多耗費相當之時間繞行相當之距離，造成不便，即屬之。
      非謂不問繞行之距離及需用時間之長短如何，只要繞行他處可得到達，即為無
      通行之必要，否則不論間隔高山大澤，至多繞行全島，亦非不得繞行而至，則
      幾無何處有供通行之必要。本件經查，系爭土地上之辛亥路五段、懷恩隧道等
      為連結台北市○○路○段與六段之道路，由台北市○○路○段要至辛亥路六段
      地區，若不通行位於系爭土地之辛亥路五段及懷恩隧道，則須向西繞行興隆路
      三段、四段及木柵路一段，或向東繞行興隆路二段、景興路、木柵路一段，有
      台北市○○區街道圖影本在卷足憑（見本院卷第二○八頁），其路程相當長，
      耗時亦久，應認有通行系爭土地上之辛亥路五段、懷恩隧道之必要。原告主張
      系爭土地無供公眾通行之必要，亦無可取。
（三）原告之請求拆除附圖所示道路、機房、隧道、隧道上水溝及走道，返還土地有
      無權利濫用：
  １、按權利之行使，不得違反公共利益，或以損害他人為主要目的。行使權利，履
      行義務，應依誠實及信用方法，民法第一百四十八條定有明文。又權利之行使
      ，是否以損害他人為主要目的，應就權利人因權利行使所能取得之利益，與他
      人及國家社會因其權利行使所受之損失，比較衡量以定之。倘其權利之行使，
      自己所得利益極少而他人及國家社會所受之損失甚大者，非不得視為以損害他
      人為主要目的，此乃權利社會化之基本內涵所必然之解釋，最高法院七十一年
      度台上字第七三七號著有判例。
  ２、本件原告雖主張系爭土地依都市計劃係屬文山區景美二十八號公園預定地範疇
      內，被告未按徵收時程予以徵收，即逕行占用，致其無法使用收益云云。惟按
      「公共設施保留地在未取得前，得申請為臨時建築使用。前項臨時建築之權利
      人，經地方政府通知開闢公共設施並限期拆除回復原狀時，應自行無條件拆除
      ；其不自行拆除者，予以強制拆除」、「依本法指定之公共設施保留地，不得
      為妨礙其指定目的之使用。但得繼續為原來之使用或改為妨礙目的較輕之使用
      」，都市計劃法第五十條第一項、第二項、第五十一條定有明文。系爭土地既
      已編列為公共設施保留地，則縱原告取回系爭土地，亦不得為妨礙其指定目的
      之使用，且僅得繼續為原來之使用或為妨礙目的較輕之使用。而查系爭土地於
      被告修築道路、隧道等前，僅單純為一綠地，已據原告陳明在卷（見本院卷第
      一七六頁），足見系爭土地本即無供任何特定之目的而為使用收益，原告亦未
      證明其本有使用該土地之計劃，則原告取回系爭土地所能使用之範圍相當有限
      ，所得取得之利益亦甚微小，而系爭道路、隧道等設施為聯通辛亥路四段、興
      隆路與辛亥路六段、木柵路二區域間重要且便捷之通道，若予拆除，對當地眾
      多居民安全及往來通行利益將造成之鉅大之損害。上開道路、隧道等設施拆除
      後，對於當地居民安全及往來通行利益造成之損害，既遠逾原告個人取回系爭
      土地所能取得之利益，揆諸前開說明，原告請求被告拆除系爭道路、隧道等設
      施，返還土地，顯係權利之濫用，而不應允許。
（四）原告得否請求相當於租金之不當得利或損害：
  １、原告不得請求被告拆除系爭道路、隧道等設施，返還土地，固如前述，惟系爭
      土地未經徵收仍為原告所有，被告未經原告同意逕於其上修築道路、隧道等設
      施，致原告無法使用收益，其自受有損害。而按無權占有他人土地，可能獲得
      相當於租金之利益為社會通常之觀念，最高法院六十一年台上字第一七九五號
      著有判例可資參照，本件原告主張被告無權占有系爭土地，請求被告給付相當
      於租金之利益，即無不當，惟按土地法第一百零五條準用同法第九十七條規定
      ，基地租用之租金以不超過土地申報總價年息百分之十為限，而按平均地權條
      例第十六條前段規定，舉辦規定地價或重新規定地價時，土地所有權人未於公
      告期間申報地價者，以公告地價百分之八十為其申報地價，又基地租金數額，
      除以基地申報地價為基礎外，尚須斟酌基地之位置、工商繁程度、承租人利益
      基地之經濟價值及所受利益等項，並與鄰地租金相比較，以為決定，並非必達
      申報總地價百分之十最高限額，最高法院六十八年台上字第三○七一號判例意
      旨參照。經查本件系爭土地係原告所有，被告無權占有修築道路、隧道等設施
      供公眾通行使用，經參酌系爭土地坐落、原使用情形及被告使用所得受利益等
      一切情狀，本院認為應以申報地價年息百分之三計算其相當於租金之利益為適
      當。又無法律上之原因而獲得相當於租金之利益，亦有五年消滅時效之適用，
      最高法院四十九年台上字第一七三○號判例意旨參照，本件原告於九十二年五
      月三十日訴請被告給付相當於租金之損害，起訴狀繕本於九十二年七月二十一
      日送達被告，由此回溯五年，則原告請求相當於租金之損害，僅得自八十七年
      七月二十二日起請求。
  ２、經查被告使用系爭土地中之一百三十六平方公尺供作道路、三十六平方公尺供
      作機房、三十九平方公尺供作隧道上之水溝及走道、六百十一平方公尺供作隧
      道內之道路，合計占用原告八百十二平方公尺面積之土地，業經本院履勘現場
      查明屬實，製有勘驗測量筆錄，並囑託台北市古亭地政事務所測量，製有複丈
      成果圖在卷可稽（見本院卷第四十五頁至第四十九頁、第五十三頁）。而系爭
      土地八十六年七月至八十九年六月之公告地價為每平方公尺一萬七千六百六十
      一元，八十九年七月起公告地價為每平方公尺一萬八千六百元，有台北市○○
      區○○段一小段公告現值及公告地價表影本在卷可稽（見本院卷第二○七頁）
      ，則其因被告占有系爭土地所受相當於租金之損害，於八十七年七月至八十九
      年六月每年以三十四萬四千一百七十八元（17,661x80%x3%x812=344,178小數
      點以下四捨五入）為相當；八十九年七月起每年以三十六萬二千四百七十七元
      （18,600x80%x3%x812=362,477小數點以下四捨五入）為相當。依此計算原告
      得請求相當於租金之損害計為：
      (1)八十七年七月二十二日至八十九年六月三十日止，計一年又三百四十四日，
        所受相當於租金之損害為六十六萬八千五百五十四元。
        （344,178x1+344,178x344/365=668,554）
      (2)八十九年七月一日至九十二月七月二十一日止，計三年又二十一日，所受相
        當於租金之損害為一百一十萬八千二百八十六元。
        （362,477x3+362,477x21/365=1,087,431+20,855=1,108,286）
      (3)以上合計原告得請求之金額為一百七十七萬六千八百四十元
       （668,554+1,108,286=1,776,840）。
四、綜上所述，原告所有系爭土地固未經徵收即為被告所管領使用，惟系爭土地已存
    在有公用地役關係，原告請求拆除系爭道路、機房、隧道等設施，對於他人及國
    家社會所造成之損失，遠逾原告個人取回系爭土地所能取得之利益，其請求被告
    將附圖甲部分之道路、乙部分之機房、丙部分之隧道上水溝及走道、丁部分之隧
    道內道路拆除並返還土地，顯有權利濫用之情形，不應准許。其主張被告未經徵
    收，亦未經其同意，無權占有系爭土地修築道路、機房、隧道等設施，致其無法
    使用收益，受有損害，應給付其相當於租金之損害一百七十七萬六千八百四十元
    ，及自起訴狀繕本送達送達翌日即九十二年七月二十二日起至清償日止按年息百
    分之五計算之利息，洵屬有據，應予准許。逾此範圍之請求，無屬無據，應予駁
    回。
五、兩造其餘主張陳述及所提之證據，經本院審酌後，認均不足以影響本判決之結果
    ，均毋庸再予論述，附此敘明。
六、兩造均陳明願供擔保，以代釋明，聲請宣告假執行或免為假執行，經核原告勝訴
    部分，均與法律規定相符，爰分別酌定相當之擔保金額予以准許；至原告敗訴部
    分，其假執行之聲請，因訴之駁回而失所附麗，不應准許。
七、結論：本件原告之訴為一部有理由，一部無理由，並依民事訴訟法第七十九條、
    第三百九十條第二項、第三百九十二條第二項，判決如主文。
中　　　華　　　民　　　國　　九十三　　年　　　二　　　月　　二十七　　日
                        民事第三庭法      官  張靜女
右為正本係照原本作成
如對本判決上訴，須於判決送達後廿日內向本院提出上訴狀
中　　　華　　　民　　　國　　九十三　　年　　　二　　　月　　二十七　　日
                                法院書記官  莊滿美
